【裁判字號】    90,判,2403
【裁判日期】    901213
【裁判案由】    營業稅
【裁判全文】
最  高  行  政  法  院  判  決                    九十年度判字第二四○三號
    再 審原 告  孝蓉營造有限公司
    代  表  人  甲○○○
    再 審被 告  南投縣稅捐稽徵處
    代  表  人  彭貴源
右當事人間因營業稅事件，再審原告對本院中華民國八十九年三月十日八十九年度判
字第六九二號判決提起再審之訴。本院判決如左：
    主  文
再審之訴駁回。
再審訴訟費用由再審原告負擔。
    事  實
緣再審原告於民國（下同）八十三年至八十五年間，從事營造業務，未依規定取得合
法憑證，而以非實際交易對象之楊田、鼎臆、昌圖、明莊、祥莊、元淞、裕倉、旭亮
、復踐、燦輝等公司（以下稱楊田等公司）所開立之統一發票，銷售額計新台幣（下
同）一二五、六一九、七八○元，稅額六、二八○、九九八元，充作進項憑證，申報
扣抵銷項稅額。案經法務部調查局東部地區機動工作組於八十六年三月二十四日查獲
，移由再審被告處理，再審被告核定補徵營業稅六、二八○、九九八元。再審原告不
服，循序提起行政訴訟，經本院八十九年度判字第六九二號判決（下稱原判決）駁回
，再審原告以原判決有修正前行政訴訟法第二十八條第一款（相當於現行行政訴訟法
第二百七十三條第一項第一款下同）適用法規顯有錯誤之再審事由提起再審之訴，茲
摘敘兩造訴辯意旨如次：
再審原告起訴意旨略謂︰一、按營業稅法第四章第一節一般稅額計算，第十四條：「
．．．銷項稅額，指營業人銷售貨物或勞務時，依規定應收取之營業稅額。」第十五
條：「營業人當期銷項稅額，扣減進項稅額之後餘額，為當期應納或溢付營業稅額。
．．．進項稅額，指營業人購買貨物或勞務時，依規定支付之營業稅額。」營業稅法
第十九條：「營業人左列進項稅額，不得扣抵銷項稅額：一、購進之貨物或勞務未依
規定取得並保存第三十三條所列之憑證者。．．．」第三十三條：「營業人以進項稅
額扣抵銷項稅額者，應具有載明其名稱、地址、統一編號之左列憑證：一、購買貨物
或勞務時，所取得載有營業稅額之統一發票。．．．」另司法院釋字第三三七號解釋
：「營業稅法第五十一條第五款規定，納稅義務人虛報進項稅額者，除追繳稅款外，
按所漏稅額處五至二十倍罰鍰，並得停止其營業。依此規定意旨自應以納稅義務人有
虛報進項稅額，並因而逃漏稅款者，始得據以追繳稅款及處罰。」有關進項稅額之扣
抵，財政部八十三年七月九日台財稅第八三一六○一三七一號函最初解釋，凡進貨取
得虛設行號發票，不論有無進項事實，均應按虛報進項稅額補稅處罰。但被司法院釋
字第三三七號解釋認定為違憲。財政部乃在八十五年發布台財稅第八五一八九四二五
一號函規定，虛報之進項稅額，低於帳上留抵稅額者，因其實際未構成逃漏、准予免
罰。依此行政法院八十八年度判字第三一二三號判決「營利事業漏報銷項稅額，應准
比照虛報進項稅額，當其留底稅額大於漏報稅額，因不發生逃漏情事，可免予處罰。
原處分應予撤銷。」二、本案再審被告機關依營業稅法第十九條否准再審原告所持因
營造工程需要所採購之鋼筋、模板、板條、PVC 管，取得楊田等公司開立之進項憑證
一二五、六一九、七八○元之進項稅額六、二八○、九九八元申報扣抵銷項稅額，核
定補徵營業稅六、二八○、九九八元，認事用法顯有違誤，理由如下：（一）按加值
型營業稅制度精神，營業稅係多階段銷售稅，由各階段營業人，就各階段加值額課徵
營業稅，且由各階段營業人代徵，最終係由消費者負擔，故各階段營業人是營業稅代
徵者，是名義上納稅義務人，而非最終實際納稅義務人，因而按營業稅法第二條第一
項營業稅之納稅義務人為銷售貨物或勞務之營業人，同法第十五條營業稅額計算：營
業人當期銷項稅額扣減進項稅額後之餘額為當期應納或溢付營業稅額。第十四條規定
銷項稅額，指營業人銷售或勞務時，依規定應收取之營業稅額，即向買受人代徵百分
之五之銷項稅額。就營業人言，此百分之五之銷項稅額係代收代付性質，在會計科目
上列為負債，並未列收入，係由買受人負擔之稅負，本案楊田等公司開立統一發票代
徵百分之五之銷項稅額既已向國庫繳交，已依法完成代徵之納稅義務，再審原告亦已
完成實質納稅義務。再審被告依營業稅法第十九條第一項第一款：「購進之貨物或勞
務未依規定取得並保存第三十三條所列憑證，不得扣抵銷項稅額。」本案再審原告已
依法取得進項憑證，並符合營業稅法第三十三條規定，應無營業稅法第十九條第一款
之適用。楊田等公司代徵百分之五銷項稅額已依法報繳，公司亦完成實質納稅義務，
若否准扣抵銷項稅額，要再審原告補徵營業稅，則楊田等公司向再審原告代徵繳庫百
分之五之銷項稅額，亦應退還再審原告，否則政府對同一稅基顯然重複課稅，且有不
當利得情況。依租稅法律主義及司法院釋字第三三七號解釋，須以有虛報進項稅額並
逃漏稅始得追繳稅款及裁罰。本案楊田等公司既已照章繳稅，再審原告亦取得符合營
業稅法第三十三條所規定之進項憑證，扣抵銷項稅額，並無營業稅法第十九條第一款
之適用，再審被告否准扣抵，對再審原告補徵此百分之五之稅款，顯然違法。（二）
再審被告引用營業稅法第十九條第一項第一款規定「營業人左列進項稅額不得扣抵銷
項稅額：一、購進之貨物或勞務未依規定取得並保存第三十三條所列憑證。．．．」
否准扣抵銷項稅額，依法顯有未當，因營業稅法第十九條第一項性質是「證據方法（
憑證）之資格規定」，此可由行政院送立法院審議之加值型營業稅法草案有關第十九
條第一項第一款立法說明：「進項稅額之扣抵應以取得並保存合法憑證為要件，藉以
證明扣抵進項稅額屬實，故依第一款規定未經取得並保存合法憑證者，其進項稅額不
得扣抵。」此一論點台大黃茂榮教授在植根雜誌十二卷第六期「進項稅額之扣抵」文
中亦持同一見解。所以營業稅法第十九條第一項第一款規定只是說明何種稅額憑證不
得扣抵銷項稅額之解釋規定，不應作為追補稅款之「效力性」規定。效力性是在代徵
百分之五之營業稅。本案楊田等公司代徵銷項稅額已依法報繳稅款，再審原告亦無虛
報進項稅額及逃漏稅款，再審被告自不應追繳稅款，否則將違反營業稅法第十九條第
一項及司法院釋字三三七號解釋之精神。對納稅人言，楊田等公司代徵百分之五之營
業稅已依法報繳，若再次對再審原告補徵百分之五營業稅，將造成重複課稅，違反租
稅公平性原則。（三）原判決引用鈞院八十七年度判字第一四四五號判決之見解「我
國現行加值型營業稅係就各個銷售階段之加值額分別予以課稅，以多階段銷售稅，各
銷售階段之營業人，皆為營業稅之納稅義務人。營業人雖有進貨事實，惟如不依規定
取得交易對象開立之進項憑證，而取得非交易對象開立之進項憑證，申報扣抵銷項稅
額時，該項已申報扣抵之營業稅額顯未依法繳納，仍應依營業稅法第十九條第一項第
一款規定，就其取得不得扣抵憑證扣抵銷項稅額部分，追補稅款。此與該非交易對象
是否已按其開立發票之金額繳納營業稅無關。」我國加值型營業稅係多階段銷售稅，
係就各階段之加值額分別予以課稅，各階段營業人皆為營業稅之名義納稅義務人即代
徵者，而實際納稅義務人應為消費者。茲說明如下：
Ａ、加值稅計算：
              銷項金額×稅率＝銷項稅額
            －進項金額×稅率＝進項稅額
           ───────────────
              加 值 額×稅率＝加值稅
Ｂ、我國採稅額抵扣法
              銷項稅額－進項稅額＝應納稅額
Ｃ、甲→乙→丙
             甲銷售給乙，售價一、○○○元
             乙銷售給丙，售價三、○○○元
             丙銷售給消費者，售價四、○○○元
    甲階段：
    Ｐ     1000×5%=50
    Ｃ        0     0
            ──   ──
    ＡＤ   1000     50
          ───   ──
    乙階段（楊田等公司）：
    Ｐ     3000×5%=150
    Ｃ     1000×5%=50
          ───    ──
    ＡＤ   0000     000
          ───   ───
    丙階段（孝蓉營造公司）：
    Ｐ     4000×5%=200
    Ｃ     3000×5%=150
          ───    ──
    ＡＤ   1000      50
          ───    ──
(1)＋(2)＋(3)＝4,000（加值額）
(4)＋(5)＋(6)＝200（加值稅）
假設乙階段銷售為楊田等營造公司，丙階段為再審原告公司。丙階段為最後銷售給消
費者，財貨或勞務最後銷售額為四、○○○元，各階段創造加值額要繳交營業稅總額
二○○元。係由各階段營業人就各階段創造加值額代徵百分之五之銷項稅額，即甲階
段銷售額一、○○○元，代繳五％銷項稅額，此階段無進項稅額，故銷項稅額五○元
，進項稅額為○元，應納稅額五○元。乙階段銷項稅額三、○○○元，代徵銷項稅額
一五○元，其進項金額一、○○○元，進項稅額五○元，銷項稅額減進項稅額，應納
稅額一○○元。丙階段銷售金額四、○○○元，銷項稅額二○○元，進項金額三、○
○○元，進項稅額一五○元，銷項稅額減進項稅額，應納稅額為五○元。全部階段營
業稅，甲階段營業人繳交五○元，乙階段營業人繳一○○元，丙階段營業人繳五○元
，合計二○○元。若乙階段為楊田等公司開立統一發票代徵五％銷項稅額一五○元，
扣除其進項稅額五○元後之應納稅額一○○元，已依法報繳營業稅。而丙階段再審原
告公司取得進項發票五％之進項稅額一五○元，若否准扣抵，則再審原告公司即應繳
交二○○元營業稅，甲、乙、丙三階段繳交營業稅三五○元，溢繳一五○元，顯然違
反加值型營業稅制度精神。本案再審原告未依規定取得憑證已依稅捐稽徵法第四十四
條裁處五％罰鍰。若進項稅額五％否准扣抵，予以補稅，顯然違反營業稅法第十九條
第一項，「證據方法之資格說明，而非追補稅款之效力性規定」之立法精神，亦將超
徵稅額一五○元，顯然違反加值稅制度精神，鈞院八十七年度第一四四五號判決顯非
妥適。三、綜上所述，原處分及所為復查、訴願、再訴願決定及原判決認事用法顯有
違誤，原處分及原判決所適用之法規及引用之判決，與該案應適用之法規及加值稅條
款之立法意旨顯有違背，且與司法院釋字第三三七號解釋精神有所牴觸，請判決將原
判決廢棄，並撤銷一再訴願決定及原處分等語。
再審被告答辯意旨略謂︰一、本案再審原告於八十三年至八十五年間，取具非實際交
易對象–楊田、鼎臆、昌圖、明莊、祥莊、元淞、裕倉、旭亮、復踐、燦輝等公司所
開立之統一發票（銷售額計一二五、六一九、七八○元）作為進項憑證，申報扣抵銷
項稅額計六、二八○、九九八元，為法務部調查局東部地區機動工作組查獲，有該局
八十六年四月十四日東機廉外字第二八九號函、再審原告之負責人甲○○○之調查筆
錄及經其簽名確認之不實發票查核清單影本三十紙等附案憑稽。審諸許君八十六年三
月二十四日調查筆錄供述：「．．．其建材中有部分是向彰化市華力實業有限公司黃
松川訂購，他拿給我的發票，有些不是以華力實業有限公司名義開立的，而是以前述
楊田、鼎臆、昌圖、明莊、祥莊、元淞、裕倉、旭亮、復踐、燦輝等公司名義開立的
。」之情節，再審原告於上開期間購買貨物，以非實際交易對象所開立之發票作為進
項憑證，並以該不得扣抵之進項憑證，扣抵銷項稅額六、二八○、九九八元之違章事
實，至為明確，亦經  大院原審判決認採在案，被告機關據以核定補徵營業稅六、二
八○、九九八元，揆諸首揭規定，洵無違誤。二、再審原告訴稱依租稅法律主義及司
法院釋字第三三七號解釋，須以有虛報進項稅額並逃漏稅始得追繳稅款及裁罰。本案
發票開立人楊田等公司已照章繳稅，其取得系爭發票亦符合營業稅法第三十三條規定
之進項憑證，扣抵銷項稅額並無營業稅法第十九條第一款之適用，被告機關否准扣抵
，顯然違法。營業稅法第十九條第一項只是說明何種進項憑證不得扣抵銷項稅額之解
釋規定，不應作為追補稅款之依據。原處分及原判決所適用之法規及引用之判決，與
本案應適用之法規及加值稅條款立法意旨顯有違背，且與司法院釋字第三三七號解釋
精神有所抵觸，主張本案有行政訴訟法第二十八條第一款規定之適用云云。查本案系
爭發票經查明乃再審原告非實際進貨交易對象所開立，該項事實亦為其所自認，系爭
發票核屬未依規定取得之進項憑證，相關進項稅額六、二八○、九九八元即屬於首揭
營業稅法第十九條第一項第一款規定不得扣抵銷項稅額之範圍。再審原告依法應有所
認知，卻仍持系爭發票進項稅額減除銷項稅額，計算報繳各期應納營業稅，核已造成
短繳同額應納稅額之事實，被告機關據以核定補徵，洵非無據。所執「營業稅法第十
九條第一項，只是說明何種進項憑證不得扣抵銷項稅額，不應作為追補稅款之依據。
」乙詞，容有誤解，應無足採。再審原告又主張依營業稅法第五十一條第五款規定、
司法院釋字第三三七號解釋，營業人虛報進項稅額並須因而公庫短漏徵營業稅，主管
稽徵機關始得向該營業人補徵營業稅等情。按「人民有依法律納稅之義務。」為憲法
第十九條所明訂，本案再審原告為營業稅法第六條第一項規定之營業人，惟揆前所述
，有關本案營業稅之申報繳納，再審原告因未依首揭營業稅法第十五條第一項及同法
第十九條第一項規定辦理，致有短繳營業稅之事實，被告機關核定就其短繳之營業稅
予以補徵，並無違誤。另營業稅法第五十一條第五款規定係關於營業人虛報進項稅額
逃漏稅捐之處罰條款，而司法院釋字第三三七號解釋，則為對稽徵機關依營業稅法第
五十一條規定認定違章行為應否論罰之闡釋，均與本案情節不同，再審原告執以援引
，均有未合，亦難採據。三、末按「官署之行政處分、經人民依行政爭訟之手段請求
救濟，而經受理訴願之官署，就實體上審查決定而告確定，或經行政法院就實體上判
決確定者，即兼有形式上及實質上之確定力。當事人對於同一事項，既不得再行爭執
，而為該處分之官署及其監督官署，亦不能復予變更。」、「行政訴訟法第二十四條
規定，有民事訴訟法第四百九十六條所列各款情形之一者，當事人對於本院判決，固
得提起再審之訴，惟民事訴訟法第四百九十六條第一項第一款所謂『適用法規顯有錯
誤』，係指原判決所適用之法規與該案應適用之現行法規相違背者，或與解釋、判例
有所抵觸者而言，至於法律上見解之歧異，再審原告對之縱有爭執，要難謂為適用法
規錯誤，而據為再審之理由。」  大院四十五年第六十號及六十二年第六一○號著有
判例。本案再審原告所執事由，其前行訴訟程序時均據以主張，並經  大院原審判決
論駁未予認採，再審原告再執以續行爭訟，尚難謂為「適用法規顯有錯誤」，與大院
上開判例意旨未合，應無可採。請判決駁回再審原告之訴等語。
    理  由
按修正前行政訴訟法第二十八條第一款所謂適用法規顯有錯誤，係指原判決所適用之
法規與該案應適用之現行法規相違背，或與解釋判例有所牴觸者而言。至於法律上見
解歧異，再審原告對之縱有爭執，要難謂為適用法規錯誤，而據為再審之理由。查再
審原告於八十三年至八十五年間，從事營造業務，未依規定取得合法憑證，而以非實
際交易對象之楊田等公司所開立之統一發票，銷售額計一二五、六一九、七八○元，
稅額六、二八○、九九八元，充作進項憑證，申報扣抵銷項稅額。案經法務部調查局
東部地區機動工作組於八十六年三月二十四日查獲，移由再審被告處理，再審被告核
定補徵營業稅六、二八○、九九八元。再審原告不服，循序提起行政訴訟，本件原判
決認：「本件原告於八十三年至八十五年間，取得非實際交易對象之楊田等公司所開
立之統一發票，銷售額計一二五、六一九、七八○元，稅額六、二八○、九九八元，
作為進項憑證，申報扣抵銷項稅額。以上事實為原告所不爭執，並有經原告代表人甲
○○○簽名確認之不實發票查核清單影本及甲○○○在調查局供稱原告之建材向彰化
市華力實業有限公司購買，該公司以上開楊田等公司之發票交付等語之調查筆錄在處
分卷可稽，事證明確。依上事實，被告查核補徵營業稅六、二八○、九九八元。揆之
稅捐稽徵法第四十四條、營業稅法第十五條第一項、第十九條第一項第一款、營業稅
法施行細則第五十二條第一項及稅捐稽徵機關管理營利事業會計帳簿憑證辦法第二十
一條規定及財政部八十三年七月九日台財稅第八三一六○一三七一號函釋，並無違誤
。原告訴陳楊田等公司是否虛設行號尚待查證，且本件賣方代徵百分之五銷項稅額，
應已依法報繳，國庫並未短徵。原告之營造施工，亦經政府嚴格驗收，實有進貨，並
完工點交，被告竟否准扣抵銷項稅額補徵營業稅，依法無據，且與司法院釋字第三三
七號解釋有違背。此有鈞院八十三年度判字第二四四六號判決可資參照。原告並未違
法，自無過失，被告處分顯然違法等語。經查營業人應按銷項稅額扣減進項稅額後之
餘額繳納當期營業稅。又購進貨物未依規定取得憑證者，其進項稅額不得扣抵銷項稅
額，營業稅法第十五條第一項及第十九條第一項第一款規定甚明。依規定不得扣抵銷
項稅額而扣抵，經發現後當然應予追補稅額，要無疑義。原告向華力實業有限公司購
買貨物，取得楊田等公司之進項憑證即統一發票，該進項憑證，並非真正交易對象
之憑證。本院最新見解係：『我國現行加值型營業稅係就各個銷售階段之加值額分別
予以課稅以多階段銷售稅，各銷售階段之營業人皆為營業稅之納稅義務人。營業人雖
有進貨事實，惟如不依規定取得交易對象開立之進項憑證，而取得非交易對象開立之
進項憑證，申報扣抵銷項稅額時，該項已申報扣抵之營業稅額顯未依法繳納，仍應依
營業稅法第十九條第一項第一款規定，就其取得不得扣抵憑證扣抵銷項稅額部分，追
補稅款。此與該非交易對象是否已按其開立發票之金額繳納營業稅無關。』（本院八
十七年度判字第一四四五號判決）。依此見解，原告所取得之楊田等公司之進項憑證
，縱然各該公司已繳納稅款，以其不得扣抵原告之銷項稅額，故仍應予追補稅款。原
告所為主張，核與上開說明，顯不相符，應無可取。至於司法院釋字第三三七號解釋
與本件無。且原告並未向楊田等公司購貸，取得楊田等公司之統一發票為進項憑證
，猶曰無過失，洵無可信。楊田等公司既非原告實際交易對象，其所簽發票不得扣抵
銷項稅額，如前所述，至於是否虛設行號，無審究必要。依上所述，原告主張，均無
可採。茲查被告之處分，既無違誤，一再訴願決定，予以維持，亦無不合，原告起訴
意旨，求為撤銷，非有理由，應予駁回。」因而依稅捐稽徵法第四十四條、營業稅法
第十五條第一項、第十九條第一項第一款、營業稅法施行細則第五十二條第一項及稅
捐稽徵機關管理營利事業會計帳簿憑證辦法第二十一條規定及財政部八十三年七月九
日台財稅第八三一六○一三七一號函釋，認再審原告前訴訟程序之訴為無理由，並駁
回再審原告前訴訟程序之訴。核其所適用之法律，並無與該案應適用之法律相違背，
或於解釋判例有所牴觸之情形，自難謂原判決有修正前行政訴訟法第二十八條第一款
再審原因。再審原告主張，依租稅法律主義及司法院釋字第三三七號解釋，須以有虛
報進項稅額並逃漏稅始得追繳稅款及裁罰，本案發票開立人已照章繳稅，再審原告取
得系爭發票符合營業稅法第三十三條規定，並無同法第十九條第一款之適用云云，業
經再審原告於前訴訟程序提出，為原判決詳述理由所不採，核屬再審原告一己法律上
見解歧異，再審原告對之縱有爭執，要難謂為原判決適用法規錯誤，而據為再審之理
由。綜上所述，本件再審意旨並無再審理由，應予駁回。
據上論結，本件再審之訴為無理由，爰依行政訴訟法施行法第二條、第三條、行政訴
訟法第二百七十八條第二項、第二百八十一條、第九十八條第三項前段，判決如主文
。
中    華    民    國      九十      年      十二      月      十三      日
                    最 高 行 政 法 院  第 二 庭
                                審 判 長 法  官      陳  石  獅
                                         法  官      鄭  淑  貞
                                         法  官      彭  鳳  至
                                         法  官      高  啟  燦
                                         法  官      黃  合  文
右  正  本  證  明  與  原  本  無  異
                                         法院書記官  王  福  瀛
中    華    民    國      九十      年      十二      月      十四      日


司法院資訊處製作；財團法人民間司法改革基金會備份。
